臺灣高雄地方法院民事判決
111年度訴字第265號
原      告  葉榮隆  
            林俊佑  
上二人共同
訴訟代理人  柯尊仁律師
被      告  楊振宗  

            楊金龍  
上二人共同
訴訟代理人  黃建雄律師
            楊品輝  
上列當事人間請求返還所有權狀事件，本院於民國111年7月20日
言詞辯論終結，判決如下：
    主      文
被告楊振宗應將原告葉榮隆、林俊佑所有坐落高雄市○○區○○段○○
○地號土地所有權狀（權狀字號：一○九鹽狀字第○○八四一八號、
一○九鹽狀字第○○八四一九號）分別返還予原告葉榮隆、林俊佑
。
訴訟費用由被告楊振宗負擔。
本判決於原告葉榮隆、林俊佑以新臺幣伍拾伍萬元供擔保後得假
執行。但被告楊振宗如以新臺幣壹佰陸拾伍萬元為原告預供擔保
，得免為假執行。
    事實及理由
一、原告主張：原告與被告楊振宗於民國110年9月16日簽訂不動
    產預定買賣契約書（下稱系爭買賣預約），約定由楊振宗購
    買原告所有坐落高雄市○○區○○段000地號土地及其上門牌號
    碼高雄市○○區○○○路00號未保存登記建物之應有部分（下稱
    系爭不動產應有部分），雙方並約定原告應於簽約當日將土
    地所有權狀正本交予地政士即被告楊金龍保管，另自簽訂契
    約日起1個月內楊振宗若無法完成系爭不動產全部所有權之
    簽約，契約則自動終止無效，原告於簽約當日已將其等土地
    所有權狀正本（權狀字號：109鹽狀字第008418號、109鹽狀
    字第008419，下稱系爭權狀）交予楊金龍保管。嗣楊振宗未
    於1個月內完成系爭不動產全部所有權之簽約，系爭買賣預
    約已自動終止無效，經原告於110年12月7日寄發高雄站前郵
    局第123號存證信函（下稱系爭存證信函），退還簽約金支
    票並催告楊振宗返還系爭權狀，由楊振宗收受，然被告迄今
    仍未返還系爭權狀，自屬無權占有。為此，爰先位依系爭買
    賣預約、民法第767條第1項規定，擇一請求楊振宗返還系爭
    權狀；備位依民法第767條第1項規定，請求楊金龍返還系爭
    權狀等語。並先位聲明：如主文所示；備位聲明：㈠被告楊
    金龍應將系爭權狀分別返還予原告葉榮隆、林俊佑。㈡願供
    擔保請准宣告假執行。
二、被告均以：楊振宗無法依約在期限内完成系爭不動產全部所
    有權之簽約，係因原告於110年10月21日提高買賣價金並要
    求負擔仲介佣金，並不可歸責於楊振宗，系爭買賣預約仍屬
    有效，楊振宗依系爭買賣預約之約定將系爭權狀委由楊金龍
    保管，即非屬無權占有。另楊振宗於收受系爭存證信函後，
    已於110年11月1日以高雄凹仔底郵局第550號、第551號存證
    信函將簽約金支票退還原告葉榮隆、林俊佑但遭退回，復於
    110年11月5日以高雄凹仔底郵局第562號存證信函將簽約金
    支票退還訴外人謝志昌即受原告委任發系爭存證信函之人則
    遭拒收等語置辯。並聲明：㈠原告之訴及假執行之聲請均駁
    回。㈡如受不利判決，願供擔保請求免為假執行。
三、不爭執事項
  ㈠原告與楊振宗於110年9月16日簽訂系爭買賣預約，約定由楊
    振宗購買系爭不動產應有部分，雙方並約定原告應於簽約當
    日將土地所有權狀正本交予地政士即楊金龍保管，另自簽訂
    契約日起1個月內楊振宗若無法完成系爭不動產全部所有權
    之簽約，契約則自動終止無效。
  ㈡原告於簽約當日已將系爭權狀正本交予楊金龍保管。
  ㈢楊振宗未於1個月內完成系爭不動產全部所有權之簽約。㈤
  ㈣原告於110年12月7日寄發系爭存證信函，並由楊振宗收受。
四、爭執事項
    系爭買賣預約是否業已終止無效？原告請求被告返還系爭權
    狀，有無理由？　
五、本院之判斷　　
　  按附解除條件之法律行為，於條件成就時，失其效力，民法
    第99條第2項定有明文。是附解除條件之契約，於條件成就
    時，不待當事人另為意思表示，該契約當然失其效力，並不
    以可歸責於一方當事人為必要。又雙方同意自簽訂預定買賣
    契約日起一個月內，買方（即楊振宗）需完成買賣標示全部
    所有權之簽約，並將簽約金轉為買賣價金，若屆時無法完成
    所有簽約，本預定買賣契約則自動終止無效作廢，所支付之
    簽約金則原金額退回，並將所收取之權狀等文件返還，系爭
    買賣預約第6條約定甚明。經查，原告主張其等與楊振宗於1
    10年9月16日簽訂系爭買賣預約，約定由楊振宗購買系爭不
    動產應有部分，雙方並約定原告應於簽約當日將土地所有權
    狀正本交予地政士即楊金龍保管，另自簽訂契約日起1個月
    內楊振宗若無法完成系爭不動產全部所有權之簽約，契約則
    自動終止無效，原告於簽約當日已將系爭權狀正本交予地政
    士即楊金龍保管，而楊振宗未於1個月內完成系爭不動產全
    部所有權之簽約等情，為被告所不爭執（見本院卷第38-39
    頁），並有系爭買賣預約書、系爭權狀影本、系爭存證信函
    在卷可稽（見審查卷第15-41頁），堪認屬實。是楊振宗既
    未能於簽訂系爭買賣預約1個月內，完成系爭不動產全部所
    有權之簽約，即已該當系爭買賣預約第6條所定之解除條件
    ，系爭買賣預約當失其效力，原告自得依系爭買賣預約之約
    定，請求系爭買賣預約之當事人即楊振宗依約返還系爭權狀
    。被告雖抗辯未能完成簽約不可歸責楊振宗云云，惟系爭買
    賣預約解除條件本不以可歸責楊振宗為必要，已如前述；況
    原告係於110年10月21日即系爭買賣預約簽訂超過1個月後始
    變更買賣條件乙節，此為被告所自承（見審查卷第87頁），
    並有卷附通訊軟體對話紀錄可參（見審查卷第109頁），更
    見被告前揭抗辯，並無理由。
六、綜上所述，原告先位依系爭買賣預約之法律關係，請求楊振
    宗返還系爭權狀，為有理由，應予准許。至原告得否民法第
    第767條第1項請求如主文第1項所示，即無庸再予審究；又
    原告先位之訴既有理由，則其備位之訴，無庸再予審認，併
    此敘明。
七、本件兩造分別陳明願供擔保請准宣告假執行或免為假執行，
    核無不合，爰分別酌定相當之擔保金額，予以准許。
八、本件事證已臻明確，兩造其餘攻擊及防禦方法，經核與本判
    決結果不生影響，爰不一一論述，附此敘明。　
九、據上論結，本件原告之訴為有理由。爰依民事訴訟法第78條
    、第390條第2項、第392條第2項，判決如主文。 　　
中　　華　　民　　國　　111 　年　　8 　　月　　19　　日
                  民事第四庭  法　官　鄭伊倫
以上正本係照原本作成。
如對本判決上訴，須於判決送達後20日內向本院提出上訴狀。如
委任律師提起上訴者，應一併繳納上訴審裁判費。
中　　華　　民　　國　　111 　年　　8 　  月　　19　　日
                              書記官　陳孟琳